---
title: "Documentação Técnica e Análise de Probabilidades Condicionais"
subtitle: "Análise Estrutural do Script `01_simula_dados.R`"
author: "Engenharia de Dados & Epidemiologia"
date: "`r Sys.Date()`"
output:
  pdf_document:
    toc: true
    toc_depth: 3
    latex_engine: xelatex
---

```{r setup, include=FALSE}
# Configuração padrão dos chunks de código. 
# Definido como eval=FALSE para focar na explicação textual e estrutural sem quebrar o Knit.
knitr::opts_chunk$set(echo = TRUE, eval = FALSE, message = FALSE, warning = FALSE)
```

\newpage

## 1. Introdução e Filosofia do Banco de Dados

Este documento detalha a arquitetura de dados e as dependências probabilísticas injetadas no banco de dados perinatal simulado. A filosofia de construção deste banco fake afasta-se de distribuições puramente aleatórias e independentes. Em epidemiologia, os fatores determinantes sociais (como renda e contexto histórico) impactam diretamente as exposições clínicas e os desfechos de saúde do recém-nascido.

O script manipula a geração de dados para criar cadeias de dependência estocástica e restrições biológicas. O dataset final é gerado em duas versões:

- Versão Rotulada: Preserva as strings amigáveis para leitura e análise direta ("Sim", "Não", "Cesárea").

- Versão Codificada: Converte dinamicamente textos em códigos numéricos pareados, utilizando um dicionário JSON canônico que serve como infraestrutura para a geração de um databook automático.

### **A intenção primária deste dataset é servir como base para um pipeline de geração de databooks automatizados para todas as variáveis, com estatísticas sumárias e visualizações pré-definidas, disponíveis neste código**

## 2. Configurações Iniciais e Amostragem

Este bloco inicial garante a reprodutibilidade da simulação e define a janela amostral dividida entre dois anos históricos em três municípios brasileiros - **1997 e 2003**.

Variáveis: 

- n_total: total de observações do banco.

- n_por_ano: número de observações por ano, garantindo equilíbrio temporal.

- anos: vetor de anos para amostragem.

- cidades: vetor de siglas dos municípios, representando os centros de coleta de dados.

```{r}
set.seed(42)
suppressPackageStartupMessages({
  library(dplyr)
  library(tidyr)
  library(jsonlite)
})

# ---- 1. Parâmetros ----------------------------------------------------------
n_total   <- 2000
n_por_ano <- 1000
anos      <- c(1997, 2013)
cidades   <- c("SLZ", "PEL", "RP")
```

## 3. Estrutura Sociodemográfica e Condicionais de Renda

Nesta seção, o contexto econômico dita as vulnerabilidades sociais da gestante. Foram inseridos condicionais de probabilidade à renda familiar dado o estado civil da gestante. 

Variáveis:

- df: banco de dados inicial

- id: identificador único para cada observação

- maternidade: número de maternidades amostradas por cidade (A1, A2, A3, B1, B2, B3, C1, C2, C3)

- idade_mae: idade da mãe simulada com distribuição normal, limitada em entre 18 e 45 anos, com média de 28 anos e desvio padrão de 6 anos

- idade_mae_categorica: idade da mãe simulada com apresentação por categorias de idade baseadas em pontos de corte de idade

- renda_mae_reais: renda da mãe simulada com distribuição normal logarítmica, por conta da assimetria típica de dados de renda, com parâmetros ajustados para refletir o contexto econômico de cada ano

- salario_minimo: salário mínimo vigente em cada ano, utilizado como referência para categorizar 

- renda_mae_quintis_sm: categorização da renda da mãe em quintis de salário mínimo, refletindo a distribuição socioeconômica

- mae_solteira: variável binária indicando se a mãe é solteira, com probabilidade condicionada à renda, simulando a maior vulnerabilidade social associada à baixa renda

```{r}
# ---- 2. Estrutura base + sociodemográficas ----------------------------------
df <- tibble(
  id     = 1:n_total,
  ano    = rep(anos, each = n_por_ano),
  cidade = sample(cidades, n_total, replace = TRUE)
) |>
  mutate(
    maternidade = case_when(
      cidade == "SLZ" ~ sample(c("A1", "A2", "A3"), n(), replace = TRUE),
      cidade == "PEL" ~ sample(c("B1", "B2", "B3"), n(), replace = TRUE),
      cidade == "RP"  ~ sample(c("C1", "C2", "C3"), n(), replace = TRUE)
    ),
    idade_mae = round(pmax(18, pmin(45, rnorm(n(), mean = 28, sd = 6)))),
    idade_mae_categorica = cut(
      idade_mae,
      breaks = c(0, 20, 30, 40, 100),
      labels = c("18-20", "21-30", "31-40", ">40"),
      include.lowest = TRUE
    ),
    renda_mae_reais = case_when(
      ano == 1997 ~ round(exp(rnorm(n(), mean = 6.5, sd = 0.8)), 2),
      ano == 2013 ~ round(exp(rnorm(n(), mean = 7.8, sd = 0.9)), 2)
    ),
    salario_minimo = case_when(ano == 1997 ~ 120, ano == 2013 ~ 678),
    renda_mae_quintis_sm = case_when(
      renda_mae_reais < salario_minimo     ~ "< 1 SM",
      renda_mae_reais < salario_minimo * 2 ~ "1-2 SM",
      renda_mae_reais < salario_minimo * 3 ~ "2-3 SM",
      renda_mae_reais < salario_minimo * 5 ~ "3-5 SM",
      TRUE                                 ~ "> 5 SM"
    ),
    mae_solteira = ifelse(
      renda_mae_reais < salario_minimo * 2,
      sample(c(TRUE, FALSE), n(), replace = TRUE, prob = c(0.45, 0.55)),
      sample(c(TRUE, FALSE), n(), replace = TRUE, prob = c(0.20, 0.80))
    )
  ) |>
  select(-salario_minimo)
```

## 4. Antropometria Materna

Mapeia a composição corporal da gestante, aplicando uma correlação linear forçada entre o ganho de peso gestacional e o peso inicial.

Variáveis: 

- peso_mae_pre_gestacao_kg: peso da mãe antes da gestação, simulado com distribuição normal, limitada entre 45 kg e 120 kg, com média de 65 kg e desvio padrão de 12 kg. Variável contínua

- peso_mae_categoria: categorização do peso pré-gestacional da mãe em "Baixo peso", "Normal", "Sobrepeso" e "Obesidade", com base em pontos de corte típicos de IMC para gestantes. Variável categórica

```{r}
# ---- 3. Antropometria materna -----------------------------------------------
df <- df |>
  mutate(
    peso_mae_pre_gestacao_kg = round(
      pmax(45, pmin(120, rnorm(n(), mean = 65, sd = 12))), 1
    ),
    peso_mae_pos_gestacao_kg = round(
      peso_mae_pre_gestacao_kg + rnorm(n(), mean = 12, sd = 4), 1
    ),
    peso_mae_categoria = cut(
      peso_mae_pre_gestacao_kg,
      breaks = c(0, 50, 65, 80, 200),
      labels = c("Baixo peso", "Normal", "Sobrepeso", "Obesidade"),
      include.lowest = TRUE
    )
  )
```

## 5. Assistência ao Pré-Natal

Avalia o acesso ao serviço de saúde pública com base na interação entre economia e período do tempo. Há probabilidade condicional de **realizar o pré natal completo** dado o ano, e a renda da mãe em reais ser menor ou maior que um salário mínimo.

Variáveis:

- prob_prenatal: probabilidade de realizar o pré-natal completo, calculada com base em regras condicionais que levam em conta o ano da gestação e a renda da mãe em relação ao salário mínimo vigente. Variável intermediária utilizada para simular a variável final. Pré natal completo = pelo menos 6 consultas de pré natal nas primeiras 12 semanas de gestação

- prenatal_6_consultas_12sem: variável binária indicando se a mãe realizou o pré natal completo


```{r}
# ---- 4. Pré-natal -----------------------------------------------------------
df <- df |>
  mutate(
    salario_minimo = case_when(ano == 1997 ~ 120, ano == 2013 ~ 678),
    prob_prenatal = case_when(
      ano == 1997 & renda_mae_reais < salario_minimo     ~ 0.35,
      ano == 1997 & renda_mae_reais < salario_minimo * 3 ~ 0.55,
      ano == 1997                                        ~ 0.70,
      ano == 2013 & renda_mae_reais < salario_minimo     ~ 0.60,
      ano == 2013 & renda_mae_reais < salario_minimo * 3 ~ 0.80,
      ano == 2013                                        ~ 0.90
    ),
    prenatal_6_consultas_12sem =
      ifelse(runif(n()) < prob_prenatal, "Sim", "Não")
  ) |>
  select(-prob_prenatal, -salario_minimo)
```

## 6. Morbidade Gestacional 

Esta seção modela o risco biológico. As variáveis aqui foram modeladas como uma cadeia epidemiológica encadeada por pressupostos causais. 

O IMC pré gestacional é condicionado ao peso da mãe pré gestacional; a probabilidade de diabetes gestacional é condicionada ao IMC pré gestacional; a probabilidade de hipertensão gestacional é condicionada à probabilidade de diabetes gestacional e ao IMC pré gestacional; a probabilidade de pré-eclâmpsia é condicionada à hipertensão pré gestacional.

```{r}
# ---- 5. Comorbidades gestacionais -------------------------------------------
df <- df |>
  mutate(
    imc_pre = peso_mae_pre_gestacao_kg / (1.62^2),
    prob_diabetes = case_when(
      idade_mae >= 35 & imc_pre >= 25 ~ 0.15,
      idade_mae >= 35                 ~ 0.10,
      imc_pre >= 25                   ~ 0.08,
      TRUE                            ~ 0.03
    ),
    diabetes_gestacional =
      ifelse(runif(n()) < prob_diabetes, "Sim", "Não"),
    prob_hipertensao = case_when(
      idade_mae >= 35 & imc_pre >= 25            ~ 0.12,
      idade_mae >= 35                            ~ 0.08,
      imc_pre >= 25 &
        prenatal_6_consultas_12sem == "Não"      ~ 0.10,
      imc_pre >= 25                              ~ 0.05,
      prenatal_6_consultas_12sem == "Não"        ~ 0.05,
      TRUE                                       ~ 0.02
    ),
    hipertensao_gestacional =
      ifelse(runif(n()) < prob_hipertensao, "Sim", "Não"),
    prob_preeclampsia = case_when(
      hipertensao_gestacional == "Sim" & idade_mae >= 35 ~ 0.20,
      hipertensao_gestacional == "Sim"                   ~ 0.12,
      idade_mae >= 35 & imc_pre >= 25                    ~ 0.05,
      TRUE                                               ~ 0.02
    ),
    pre_eclampsia =
      ifelse(runif(n()) < prob_preeclampsia, "Sim", "Não"),
    eclampsia = ifelse(
      pre_eclampsia == "Sim" & runif(n()) < 0.05, "Sim", "Não"
    )
  ) |>
  select(-imc_pre, -prob_diabetes, -prob_hipertensao, -prob_preeclampsia)
```

A complexidade e vias de parto foram modeladas nos seguintes pressupostos:

- Se a gestante tiver 2 ou mais comorbidades, a probabilidade de parto de alto risco é de 80%.
- Se a gestante tiver 1 comorbidade, a probabilidade de parto de alto risco é de 45%.
- Se a gestante tiver idade maior ou igual a 35 anos, a probabilidade de parto de alto risco é de 30%.
- Caso contrário, a probabilidade de parto de alto risco é de 15%.

A variável que delimita parto de alto risco foi tratada como variável dicotômica. 

A probabilidade de parto cesariano foi modelada com base em múltiplas condições, refletindo a complexidade clínica e as decisões médicas associadas a cada cenário de risco:

- Se a gestante tiver eclâmpsia, a probabilidade de cesariana é de 95%.
- Se a gestante tiver pré-eclâmpsia, a probabilidade de cesariana é de 75%.
- Se a gestante tiver diabetes gestacional e hipertensão gestacional é de 60%.
- Se a gestante tiver parto de alto risco, a probabilidade de cesariana é de 50%.
- Se a gestante tiver idade maior ou igual a 40 anos, a probabilidade de cesariana é de 45%.
- Se a gestante tiver idade menor que 20 anos, a probabilidade de cesariana é de 40%.
- Caso contrário, a probabilidade de cesariana é de 25%.

```{r}
# ---- 6. Parto ---------------------------------------------------------------
df <- df |>
  mutate(
    n_comorbidades =
      (diabetes_gestacional == "Sim") +
      (hipertensao_gestacional == "Sim") +
      (pre_eclampsia == "Sim") +
      (eclampsia == "Sim"),
    prob_alto_risco = case_when(
      n_comorbidades >= 2 ~ 0.80,
      n_comorbidades == 1 ~ 0.45,
      idade_mae >= 35     ~ 0.30,
      TRUE                ~ 0.15
    ),
    gravidade_parto = ifelse(
      runif(n()) < prob_alto_risco, "Alto risco", "Baixo risco"
    ),
    prob_cesariana = case_when(
      eclampsia == "Sim"               ~ 0.95,
      pre_eclampsia == "Sim"           ~ 0.75,
      diabetes_gestacional == "Sim" &
        hipertensao_gestacional == "Sim" ~ 0.60,
      gravidade_parto == "Alto risco"  ~ 0.50,
      idade_mae >= 40                  ~ 0.45,
      idade_mae < 20                   ~ 0.40,
      TRUE                             ~ 0.25
    ),
    tipo_parto =
      ifelse(runif(n()) < prob_cesariana, "Cesárea", "Normal")
  ) |>
  select(-n_comorbidades, -prob_alto_risco, -prob_cesariana)
```

## 7. Desfechos Neonatais e Impacto Vital

A seguir desfechos relacionados ao recém-nascido (RN):

O peso ao nascer em kg, em valores absolutos, é condicionada à presença de pré-eclâmpsia e eclâmpsia, o peso pré-gestacional da mãe. 

A probabilidade de baixo peso ao nascer (< 2,5 kg) é condicionada ao peso ao nascer, à morbidades gestacionais, à gravidade do parto e ao tipo de parto.

```{r}
# ---- 7. Desfechos neonatais -------------------------------------------------
df <- df |>
  mutate(
    peso_ao_nascer_kg = case_when(
      pre_eclampsia == "Sim" & eclampsia == "Sim" ~
        round(pmax(1.8, rnorm(n(), mean = 2.4, sd = 0.4)), 2),
      pre_eclampsia == "Sim" ~
        round(pmax(1.8, rnorm(n(), mean = 2.7, sd = 0.5)), 2),
      diabetes_gestacional == "Sim" ~
        round(pmax(2.0, rnorm(n(), mean = 3.5, sd = 0.6)), 2),
      peso_mae_pre_gestacao_kg < 50 ~
        round(pmax(1.8, rnorm(n(), mean = 2.6, sd = 0.5)), 2),
      peso_mae_pre_gestacao_kg >= 80 ~
        round(pmin(4.5, rnorm(n(), mean = 3.6, sd = 0.7)), 2),
      TRUE ~
        round(pmax(1.8, pmin(4.5, rnorm(n(), mean = 3.2, sd = 0.6))), 2)
    ),
    baixo_peso_ao_nascer =
      ifelse(peso_ao_nascer_kg < 2.5, "Sim", "Não"),
    prob_complicacoes = case_when(
      peso_ao_nascer_kg < 2.0 & pre_eclampsia == "Sim" ~ 0.80,
      peso_ao_nascer_kg < 2.0                          ~ 0.60,
      pre_eclampsia == "Sim"                           ~ 0.45,
      diabetes_gestacional == "Sim"                    ~ 0.35,
      gravidade_parto == "Alto risco"                  ~ 0.30,
      tipo_parto == "Cesárea" &
        gravidade_parto == "Alto risco"                ~ 0.25,
      TRUE                                             ~ 0.08
    ),
    complicacoes_neonatais =
      ifelse(runif(n()) < prob_complicacoes, "Sim", "Não"),
    prob_obito = case_when(
      peso_ao_nascer_kg < 1.5 ~ 0.15,
      peso_ao_nascer_kg < 2.0 &
        complicacoes_neonatais == "Sim" ~ 0.08,
      complicacoes_neonatais == "Sim"   ~ 0.03,
      TRUE                              ~ 0.001
    ),
    obito_neonatal_precoce =
      ifelse(runif(n()) < prob_obito, "Sim", "Não")
  ) |>
  select(-prob_complicacoes, -prob_obito)
```

## Imputação de Dados Ausentes 

Foram imputados missings MCAR para aproximar o banco ao máximo da realidade.

```{r}
# ---- 8. Missings (MCAR) -----------------------------------------------------
introduzir_missings <- function(df, col, pct = 0.02) {
  n_miss <- round(nrow(df) * pct)
  idx <- sample(seq_len(nrow(df)), size = n_miss, replace = FALSE)
  df[[col]][idx] <- NA
  df
}

df <- df |>
  introduzir_missings("renda_mae_reais",            0.04) |>
  introduzir_missings("peso_mae_pre_gestacao_kg",   0.03) |>
  introduzir_missings("diabetes_gestacional",       0.02) |>
  introduzir_missings("hipertensao_gestacional",    0.02) |>
  introduzir_missings("pre_eclampsia",              0.02) |>
  introduzir_missings("prenatal_6_consultas_12sem", 0.03) |>
  introduzir_missings("peso_ao_nascer_kg",          0.02) |>
  introduzir_missings("complicacoes_neonatais",     0.02)
```

## Automação via JSON e metadados

O banco final é exportado em duas versões: uma versão rotulada, com strings amigáveis para leitura e análise direta, e uma versão codificada, onde os textos são convertidos dinamicamente em códigos numéricos pareados. O dicionário JSON canônico serve como infraestrutura para a geração de um databook automático, facilitando a documentação e a compreensão do dataset. 

**Para fins didáticos, esta parte não foi rodada neste script**, mas o código abaixo exemplifica como a recodificação é realizada utilizando o dicionário JSON.

```{r, eval = FALSE}
# ---- 10. Recodificação número <- rótulo, guiada pelo JSON canônico ----------
dic <- fromJSON("dicionario/dicionario.json", simplifyVector = FALSE)

recodificar <- function(df, dic) {
  for (v in dic$variaveis) {
    if (!identical(v$tipo, "categorica")) next
    if (is.null(v$valores) || length(v$valores) == 0) next
    col <- df[[v$nome]]
    if (is.numeric(col)) next  # já codificada (ex.: ano)
    
    # rótulo presente nos dados crus: rotulo_origem, ou rotulo se ausente
    rot <- vapply(v$valores, function(x) {
      if (!is.null(x$rotulo_origem)) x$rotulo_origem else x$rotulo
    }, character(1))
    cod <- vapply(v$valores, function(x) as.numeric(x$codigo), numeric(1))
    
    mapa <- setNames(cod, rot)
    df[[v$nome]] <- unname(mapa[as.character(col)])
  }
  df
}

df_codificado <- recodificar(df_rotulado, dic)
saveRDS(df_codificado, "data/simulado/coorte_codificada.rds")
write.csv(df_codificado, "data/simulado/coorte_codificada.csv",
          row.names = FALSE, fileEncoding = "UTF-8")
```

## Exportação dos Dados para Databook Automatizado de TODAS AS VARIÁVEIS 

```{r}
# =============================================================================
# 03_gera_databook.R
# Gera um databook organizado de TODAS as variáveis, automaticamente.
#
# O renderizador databook_html() produz um .html autocontido (CSS embutido).
# Escrito em R base; só precisa de jsonlite para LER o dicionário.
#
# Uso:
#   source("R/03_gera_databook.R")   # define as funções (não executa nada)
#   Rscript R/03_gera_databook.R     # executa o bloco final e gera o HTML
# =============================================================================

# ---- Utilitários ------------------------------------------------------------
escapar_html <- function(x) { ## escapa caracteres especiais para evitar problemas de formatação no HTML
  x <- as.character(x)
  x <- gsub("&", "&amp;", x, fixed = TRUE)
  x <- gsub("<", "&lt;",  x, fixed = TRUE)
  x <- gsub(">", "&gt;",  x, fixed = TRUE)
  x
}

fmt_num <- function(x, dec = 2) { ## formata números com separador de milhar e vírgula decimal, além de limitar as casas decimais
  formatC(x, format = "f", digits = dec,
          big.mark = ".", decimal.mark = ",")
}

fmt_pct <- function(x) { ## formata porcentagens com uma casa decimal e vírgula como separador decimal, além de adicionar o símbolo de porcentagem
  paste0(formatC(x, format = "f", digits = 1, decimal.mark = ","), "%")
}
```

```{r}

# ---- Resumos por tipo -------------------------------------------------------
resumo_continua <- function(x, dec = 2) {
  n_total <- length(x) ## total de observações, incluindo NA
  n_na    <- sum(is.na(x)) ## número de NA
  v       <- x[!is.na(x)] ## vetor sem os NA para calcular as estatísticas descritivas
  stats <- data.frame( ## data.frame com as estatísticas descritivas formatadas
    Medida = c("N válido", "Missing", "Média", "Desvio-padrão",
               "Mínimo", "P25", "Mediana", "P75", "Máximo"),
    Valor  = c( ## valores formatados para cada medida, utilizando as funções auxiliares para formatação
      as.character(length(v)),
      paste0(n_na, " (", fmt_pct(100 * n_na / n_total), ")"),
      fmt_num(mean(v), dec), 
      fmt_num(stats::sd(v), dec),
      fmt_num(min(v), dec),
      fmt_num(stats::quantile(v, 0.25), dec),
      fmt_num(stats::median(v), dec),
      fmt_num(stats::quantile(v, 0.75), dec),
      fmt_num(max(v), dec)
    ),
    stringsAsFactors = FALSE
  )
  list(tipo = "continua", stats = stats, n_na = n_na, n_total = n_total)
}

resumo_categorica <- function(x, valores = NULL) { ## resumo para variáveis categóricas, calculando frequências e porcentagens para cada categoria, além de contar os NA
  n_total <- length(x)
  n_na    <- sum(is.na(x))
  n_valid <- n_total - n_na
  
  if (!is.null(valores)) {
    cods <- vapply(valores, function(z) as.character(z$codigo), character(1))
    labs <- vapply(valores, function(z) as.character(z$rotulo),  character(1))
  } else {
    cods <- sort(unique(as.character(x[!is.na(x)])))
    labs <- cods
  }
  
  tab <- table(as.character(x))           # NA já fica de fora
  n   <- as.integer(tab[cods])
  n[is.na(n)] <- 0L
  pct <- if (n_valid > 0) 100 * n / n_valid else rep(0, length(n))
  
  freq <- data.frame( ## data.frame com as frequências e porcentagens formatadas para cada categoria, utilizando as funções auxiliares para formatação
    Codigo = cods,
    Rotulo = labs,
    n      = n,
    pct    = vapply(pct, fmt_pct, character(1)),
    stringsAsFactors = FALSE
  )
  list(tipo = "categorica", freq = freq, n_na = n_na, n_total = n_total)
}

resumo_identificador <- function(x) { ## resumo para variáveis identificadoras, contando o número de valores distintos e os NA
  list(tipo = "identificador",
       n_distinct = length(unique(x[!is.na(x)])),
       n_na = sum(is.na(x)), n_total = length(x))
}

```

```{r}
# Dispatcher: decide o resumo a partir do meta (JSON) ou por inferência.
resumir_variavel <- function(x, meta = NULL) { ## função principal que decide qual resumo aplicar a uma variável, utilizando os metadados do JSON se disponíveis, ou inferindo o tipo da variável caso os metadados estejam ausentes
  if (!is.null(meta) && !is.null(meta$tipo)) {
    if (meta$tipo == "continua") {
      dec <- if (!is.null(meta$decimais)) meta$decimais else 2
      return(resumo_continua(x, dec))
    } else if (meta$tipo == "categorica") {
      return(resumo_categorica(x, meta$valores))
    } else {
      return(resumo_identificador(x))
    }
  }
  # ---- modo simplório: inferir o tipo ----
  n_distinct <- length(unique(x[!is.na(x)])) ## conta o número de valores distintos, ignorando os NA, para ajudar a inferir o tipo da variável
  if (is.numeric(x) && n_distinct == length(x)) {
    resumo_identificador(x)
  } else if (is.numeric(x) && n_distinct > 12) {
    resumo_continua(x, 2)
  } else {
    resumo_categorica(x, NULL)
  }
}

# ---- Montagem da estrutura do databook --------------------------------------
construir_databook <- function(df, dic = NULL) { ## constrói a estrutura do databook a partir do data.frame e do dicionário JSON, organizando as variáveis em seções de acordo com os eixos definidos no dicionário, ou colocando todas as variáveis em uma seção única caso o dicionário esteja ausente
  secoes <- list()
  
  if (!is.null(dic)) {
    eixos <- dic$eixos
    for (e in names(eixos)) {
      vs <- Filter(function(v) identical(v$eixo, e), dic$variaveis)
      if (length(vs) == 0) next
      conteudo <- lapply(vs, function(v) {
        list(meta = v, resumo = resumir_variavel(df[[v$nome]], v))
      })
      secoes[[length(secoes) + 1]] <-
        list(titulo = eixos[[e]], chave = e, vars = conteudo)
    }
    meta_geral <- list(dataset = dic$dataset, n = nrow(df),
                       seed = dic$seed, descricao = dic$descricao)
  } else { ## se o dicionário JSON não estiver disponível, coloca todas as variáveis em uma seção única, utilizando a função de resumo para inferir o tipo de cada variável
    conteudo <- lapply(names(df), function(nm) {
      r <- resumir_variavel(df[[nm]], NULL)
      list(meta = list(nome = nm, rotulo = nm, tipo = r$tipo), resumo = r)
    })
    secoes[[1]] <- list(titulo = "Variáveis", chave = "todas",
                        vars = conteudo)
    meta_geral <- list(dataset = "df", n = nrow(df), seed = NA,
                       descricao = "Databook gerado direto do data.frame.")
  }
  list(meta = meta_geral, secoes = secoes) ## retorna uma lista com os metadados gerais do dataset e as seções organizadas, cada uma contendo o título, a chave e as variáveis com seus respectivos resumos
}
```

```{r}

# ---- Renderização HTML (CSS embutido) ---------------------------------------
## função que renderiza o databook em HTML, utilizando o CSS embutido para estilização, e organizando o conteúdo de acordo com a estrutura definida na função construir_databook
.css_databook <- "
:root{
  --tinta:#1f2933; --suave:#52606d; --linha:#e4e7eb; --fundo:#ffffff;
  --acento:#2b6cb0; --acento2:#2f855a; --acento3:#975a16;
  --zebra:#f7f9fb;
}
*{box-sizing:border-box}
body{margin:0;background:#eef1f4;color:var(--tinta);
  font-family:-apple-system,BlinkMacSystemFont,'Segoe UI',Roboto,Helvetica,
  Arial,sans-serif;line-height:1.5}
.wrap{max-width:920px;margin:0 auto;padding:32px 20px 80px}
header.db{background:var(--fundo);border:1px solid var(--linha);
  border-radius:12px;padding:26px 28px;margin-bottom:22px}
header.db h1{margin:0 0 6px;font-size:1.5rem}
header.db .sub{color:var(--suave);font-size:.92rem}
.meta-grid{display:flex;flex-wrap:wrap;gap:18px;margin-top:16px;
  font-size:.85rem;color:var(--suave)}
.meta-grid b{color:var(--tinta)}
.legenda{margin-top:14px;padding:10px 14px;background:var(--zebra);
  border-left:3px solid var(--acento);border-radius:6px;
  font-size:.82rem;color:var(--suave)}
nav.toc{background:var(--fundo);border:1px solid var(--linha);
  border-radius:12px;padding:18px 22px;margin-bottom:22px}
nav.toc h2{margin:0 0 10px;font-size:.8rem;letter-spacing:.06em;
  text-transform:uppercase;color:var(--suave)}
nav.toc a{display:inline-block;margin:3px 14px 3px 0;
  color:var(--acento);text-decoration:none;font-size:.9rem}
nav.toc a:hover{text-decoration:underline}
section.eixo{margin-bottom:30px}
section.eixo > h2{font-size:1.15rem;margin:0 0 4px;
  padding-bottom:6px;border-bottom:2px solid var(--linha)}
.var{background:var(--fundo);border:1px solid var(--linha);
  border-radius:10px;padding:16px 18px;margin-top:14px}
.varhead{display:flex;align-items:center;gap:10px;flex-wrap:wrap}
.vname{font-family:'SFMono-Regular',Consolas,Menlo,monospace;
  font-size:.95rem;font-weight:600}
.vlabel{color:var(--suave);font-size:.9rem;margin:2px 0 10px}
.vunit{color:var(--suave);font-size:.8rem;font-style:italic}
.badge{font-size:.7rem;font-weight:600;padding:2px 8px;border-radius:20px;
  letter-spacing:.03em}
.b-continua{background:#e6f0fa;color:var(--acento)}
.b-categorica{background:#e6f4ec;color:var(--acento2)}
.b-identificador{background:#faf0e0;color:var(--acento3)}
.b-miss{background:#fdecec;color:#9b2c2c;margin-left:auto}
table{border-collapse:collapse;width:100%;font-size:.86rem;margin-top:6px}
th,td{padding:6px 10px;border-bottom:1px solid var(--linha);text-align:left}
thead th{font-size:.72rem;text-transform:uppercase;letter-spacing:.04em;
  color:var(--suave);border-bottom:1.5px solid var(--linha)}
tbody tr:nth-child(even){background:var(--zebra)}
td.cod{font-family:'SFMono-Regular',Consolas,Menlo,monospace;
  color:var(--acento)}
td.num,th.num{text-align:right;
  font-variant-numeric:tabular-nums}
footer{color:var(--suave);font-size:.78rem;text-align:center;margin-top:30px}
"

## função que renderiza a tabela de estatísticas descritivas para variáveis contínuas em HTML, formatando cada linha da tabela com as medidas e valores correspondentes, e utilizando as funções auxiliares para escapar caracteres especiais e formatar os números
.tabela_continua_html <- function(stats) {
  linhas <- vapply(seq_len(nrow(stats)), function(i) {
    paste0("<tr><td>", escapar_html(stats$Medida[i]),
           "</td><td class='num'>", escapar_html(stats$Valor[i]),
           "</td></tr>")
  }, character(1))
  paste0("<table><thead><tr><th>Medida</th><th class='num'>Valor</th>",
         "</tr></thead><tbody>", paste(linhas, collapse = ""),
         "</tbody></table>")
}

## função que renderiza a tabela de frequências para variáveis categóricas em HTML, formatando cada linha da tabela com o código, rótulo, frequência absoluta e porcentagem correspondente a cada categoria, e utilizando as funções auxiliares para escapar caracteres especiais e formatar os números
.tabela_freq_html <- function(freq) {
  linhas <- vapply(seq_len(nrow(freq)), function(i) {
    paste0("<tr><td class='cod'>", escapar_html(freq$Codigo[i]),
           "</td><td>", escapar_html(freq$Rotulo[i]),
           "</td><td class='num'>", freq$n[i],
           "</td><td class='num'>", freq$pct[i], "</td></tr>")
  }, character(1))
  paste0("<table><thead><tr><th>Código</th><th>Rótulo</th>",
         "<th class='num'>n</th><th class='num'>%</th></tr></thead><tbody>",
         paste(linhas, collapse = ""), "</tbody></table>")
}

## função que renderiza o bloco HTML para cada variável, incluindo o nome da variável, o tipo, o selo de missing, a unidade (se disponível), e a tabela de estatísticas descritivas ou frequências dependendo do tipo da variável, utilizando as funções auxiliares para escapar caracteres especiais e formatar os números
.bloco_variavel_html <- function(item) {
  meta <- item$meta; r <- item$resumo
  ancora <- paste0("v-", meta$nome)
  badge_tipo <- paste0("<span class='badge b-", r$tipo, "'>",
                       r$tipo, "</span>")
  n_na <- if (!is.null(r$n_na)) r$n_na else 0
  n_tot <- if (!is.null(r$n_total)) r$n_total else 1
  badge_miss <- paste0("<span class='badge b-miss'>missing: ", n_na,
                       " (", fmt_pct(100 * n_na / n_tot), ")</span>")
  
  unidade <- ""
  if (!is.null(meta$unidade)) {
    unidade <- paste0("<div class='vunit'>Unidade: ",
                      escapar_html(meta$unidade), "</div>")
  }
  
  corpo <- if (r$tipo == "continua") {
    .tabela_continua_html(r$stats)
  } else if (r$tipo == "categorica") {
    .tabela_freq_html(r$freq)
  } else {
    paste0("<table><tbody><tr><td>Valores distintos</td>",
           "<td class='num'>", r$n_distinct, "</td></tr></tbody></table>")
  }
  
  ## o rótulo de exibição é o meta$rotulo, ou o meta$nome se o rotulo não estiver presente
  rotulo <- if (!is.null(meta$rotulo)) meta$rotulo else meta$nome
  paste0(
    "<div class='var' id='", ancora, "'>",
    "<div class='varhead'><span class='vname'>", escapar_html(meta$nome),
    "</span>", badge_tipo, badge_miss, "</div>",
    "<div class='vlabel'>", escapar_html(rotulo), "</div>",
    unidade, corpo, "</div>"
  )
}

## função principal que renderiza o databook completo em HTML, organizando o conteúdo de acordo com as seções definidas na estrutura do databook, e utilizando as funções auxiliares para escapar caracteres especiais, formatar os números, e renderizar as tabelas de estatísticas descritivas e frequências para cada variável
databook_html <- function(db, arquivo = "output/databook.html",
                          titulo = "Databook") {
  m <- db$meta
  
  # TOC
  toc_links <- vapply(db$secoes, function(s) {
    paste0("<a href='#sec-", s$chave, "'>", escapar_html(s$titulo), "</a>")
  }, character(1))
  toc <- paste0("<nav class='toc'><h2>Conteúdo</h2>",
                paste(toc_links, collapse = ""), "</nav>")
  
  # Seções
  secoes_html <- vapply(db$secoes, function(s) {
    vars <- paste(vapply(s$vars, .bloco_variavel_html, character(1)),
                  collapse = "")
    paste0("<section class='eixo' id='sec-", s$chave, "'><h2>",
           escapar_html(s$titulo), "</h2>", vars, "</section>")
  }, character(1))
  
  n_vars <- sum(vapply(db$secoes, function(s) length(s$vars), integer(1)))
  seed_txt <- if (is.na(m$seed)) "—" else m$seed
  
  ## cabeçalho do databook, incluindo o título, descrição, metadados do dataset (nome, número de observações, número de variáveis, seed), e uma legenda explicativa sobre o cálculo das porcentagens para variáveis categóricas
  cabecalho <- paste0(
    "<header class='db'><h1>", escapar_html(titulo), "</h1>",
    "<div class='sub'>", escapar_html(m$descricao), "</div>",
    "<div class='meta-grid'>",
    "<div>Dataset: <b>", escapar_html(m$dataset), "</b></div>",
    "<div>Observações: <b>", m$n, "</b></div>",
    "<div>Variáveis: <b>", n_vars, "</b></div>",
    "<div>Seed: <b>", seed_txt, "</b></div>",
    "<div>Gerado em: <b>", format(Sys.Date(), "%d/%m/%Y"), "</b></div>",
    "</div>",
    "<div class='legenda'>As porcentagens das variáveis categóricas são ",
    "calculadas sobre os casos válidos (excluindo missings). O total de ",
    "missing aparece no selo de cada variável.</div></header>"
  )
  
  ## montagem do HTML completo, combinando o cabeçalho, a tabela de conteúdo (TOC), as seções com as variáveis e seus resumos, e um rodapé indicando que o databook é reprodutível e foi gerado por este script
  html <- paste0(
    "<!DOCTYPE html><html lang='pt-BR'><head><meta charset='utf-8'>",
    "<meta name='viewport' content='width=device-width, initial-scale=1'>",
    "<title>", escapar_html(titulo), "</title><style>", .css_databook,
    "</style></head><body><div class='wrap'>",
    cabecalho, toc, paste(secoes_html, collapse = ""),
    "<footer>Databook reprodutível — gerado por 03_gera_databook.R</footer>",
    "</div></body></html>"
  )
  
  ## escreve o HTML em um arquivo, criando os diretórios necessários, e retorna invisivelmente o caminho do arquivo gerado
  dir.create(dirname(arquivo), recursive = TRUE, showWarnings = FALSE)
  con <- file(arquivo, open = "w", encoding = "UTF-8")
  writeLines(html, con)
  close(con)
  invisible(arquivo)
}
```

```{r}

# ---- Execução (só quando rodado via Rscript, não via source) ----------------
if (sys.nframe() == 0) { ## verifica se o script está sendo executado diretamente (via Rscript) ou se está sendo carregado (via source), e só executa o bloco de código para gerar o databook quando for executado diretamente, evitando que o código seja rodado acidentalmente ao carregar as funções
  suppressPackageStartupMessages(library(jsonlite))
  
  # (A) MODO RICO — usa o JSON e a base codificada
  dic <- fromJSON("dicionario/dicionario.json", simplifyVector = FALSE)
  df_cod <- readRDS("data/simulado/coorte_codificada.rds")
  db <- construir_databook(df_cod, dic)
  databook_html(db, "output/databook.html",
                titulo = "Databook — Coorte simulada (SLZ / PEL / RP)")
  cat("✓ output/databook.html\n")
  
  # (B) MODO SIMPLÓRIO — direto no df rotulado, sem JSON
  df_rot <- readRDS("data/simulado/coorte_rotulada.rds")
  db2 <- construir_databook(df_rot)            # sem dic
  databook_html(db2, "output/databook_simples.html",
                titulo = "Databook (modo simples, sem dicionário)")
  cat("✓ output/databook_simples.html\n")
}

```

### GERA DATABOOK

Ir no arquivo `04_databook.R` e rodar o script. :)



